【裁判字號】    95,易,1654
【裁判日期】    951228
【裁判案由】    詐欺
【裁判全文】
臺灣臺北地方法院刑事判決              95年度易字第1654號
    公  訴  人  臺灣臺北地方法院檢察署檢察官
    被      告  戊○○
    選任辯護人  蕭嘉甫律師
                許文彬律師
上列被告因詐欺案件，經檢察官提起公訴（九十四年度偵字第九
八八三號），本院判決如下：
    主  文
戊○○無罪。
    理  由
一、公訴意旨略以：被告戊○○於民國九十年初經友人介紹認識
    葉佩誼，之後即於言談中向葉佩誼述及伊曾在香港居住三年
    ，從事國際金融業務，曾背負高額債款，還清債務後即回臺
    自行操作國際金融事務，並提出未切割之美鈔、債券及相關
    照片、書面文件以示渠有操作國際金融之實力，待不諳國際
    金融之葉佩誼卸下心防，伊即向葉佩誼訛稱：欲找合夥人出
    資新臺幣（下同）一千萬元從事美金匯兌，賺取匯差，即以
    人民幣五元買進美金一元，再以人民幣六元之價格售出，每
    次以美金五十萬元為交易額，故每次交易即有人民幣五十萬
    元之利潤，每星期交易一次，每月交易不少於四次，獲利均
    分，並以賺得利潤之百分之二十作為風險基金，以防不可抗
    力之損失，合約到期結存金額再由雙方平分，並將本金返還
    等語，葉佩誼認被告戊○○誠懇又專業，且投資獲利可觀，
    一時不察而陷於錯誤，於同年五月三十日，邀本欲出資二百
    萬元之友人丙○○共同簽立戊○○所擬之聘任投資顧問契約
    書，惟事後丙○○認事有蹊蹺而未出資，葉佩誼遂以向朋友
    借調款項加上自有資金湊足一千萬元後，於同年五月三十一
    日匯款五百萬元入被告戊○○所開立臺灣中小企業銀行建國
    分行帳號00000000000號帳戶，匯款三百萬元入
    被告戊○○另設臺北富邦銀行城中分行帳號0000000
    0000000號帳戶，另以高世慶名義匯款五十萬元入上
    開臺北富邦銀行城中分行帳戶，及交付戶名同力新鞋業有限
    公司、到期日九十年六月七日、面額一百五十萬元、票號Ｉ
    Ｖ七一五０二九號支票乙紙。詎被告戊○○取得上開款項後
    即以地下通匯之方式轉匯予中國大陸籍人士李振杰（未到案
    ），卻未依約交付葉佩誼任何投資利潤，且於電話中向葉佩
    誼誆稱，因第一筆投資成功後，李振杰於慶功時與當地公安
    發生衝突，其人、貨及投資款均遭公安扣押無法取回，嗣葉
    佩誼投資之金額血本無歸，迭向被告戊○○追索又相應不理
    ，始知受騙等語，因認被告戊○○涉犯刑法第三百三十九條
    第一項之詐欺取財罪嫌。
二、按犯罪事實應依證據認定之，無證據不得認定犯罪事實，刑
    事訴訟法第一百五十四條第二項定有明文。是認定犯罪事實
    ，須依證據，而所謂證據，係指合法之積極證據就犯罪事實
    能為具體之證明者而言。而告訴人之告訴，係以使被告受刑
    事追訴為目的，是其陳述是否與事實相符，自應調查其他證
    據以資審認（最高法院五十二年臺上字第一三００號判例意
    參照）；即必須藉由補強證據之存在，以增強或擔保告訴人
    陳述之證明力，告訴人之陳述始適合作為認定犯罪事實之基
    礎。另刑法第三百三十九條第一項詐欺罪之成立，以詐術使
    自己或第三人得財產上之物為要件，所謂「以詐術」，必須
    被詐欺人因其詐術而陷於錯誤，若其所用方法，不能認為詐
    術，亦不致使人陷於錯誤，即不構成該罪（最高法院四十六
    年臺上字第二六０號判例意旨參照）。而民事債務當事人間
    ，若有未依債務本旨履行給付之情形，依一般社會經驗而言
    ，原因非一，其因不可歸責之事由致無法給付，或因合法主
    張抗辯事由而拒絕給付，甚至債之關係成立後，遲延給付，
    皆有可能，非必出於自始無意給付之詐欺犯罪一端，故於別
    無積極證據之情形下，尚難僅以單純債務不履行之客觀狀態
    ，即推定被告自始即有不法之意圖，而逕以詐欺罪責相繩。
三、公訴人認被告涉犯詐欺取財罪嫌，無非係以：告訴人葉佩誼
    之指述、證人丙○○、羅昭華之證述及聘任投資顧問契約書
    、未切割之大張面額二元美鈔八張、被告遊說告訴人投資所
    提出之照片影本及法務部調查局九十四年三月十七日肆字第
    ０九四四三四一九七三０號鑑定通知書、告訴人之國泰世華
    聯合商業銀行民權分行匯款傳票影本、被告之臺灣中小企業
    銀行建國分行及臺北富邦銀行襄陽分行帳戶交易明細、大額
    提領登記資料及相關傳票影本、合作金庫建國支庫面額一百
    五十萬元支票正反面影本、羅昭華之臺灣銀行南門分行帳戶
    交易明細影本、定存單影本、傳票影本、被告所提出其於中
    國大陸中國農業銀行開立之00000000000000
    0000號帳戶存摺明細影本，及戶名李振杰、帳號000
    000000000000000號帳戶存摺交易明細影本
    等資為論據。
四、茲就本案被告及其選任辯護人爭執證據能力之證據論述如下
    ：
  (一)按被告以外之人，於審判外所為之陳述，除有特別規定外，
    不得為證據，刑事訴訟法第一百五十九條定有明文；告訴人
    葉佩誼、證人丙○○、羅昭華於調查局之證述屬於被告以外
    之人於審判外之陳述，且均無刑事訴訟法第一百五十九條之
    一至第一百五十九條之五之例外情形，乃無證據能力。
  (二)又被告以外之人於偵查中向檢察官所為之陳述，除顯有不可
    信之情況外，得為證據。又證人依法應具結而未具結者，其
    證言不得作為證據，刑事訴訟法第一百五十九條之一第二項
    、第一百五十八條之三分別定有明文；告訴人葉佩誼、證人
    丙○○、乙○○均為被告以外之人，渠等於檢察官偵查時之
    證述，均經過具結（偵查卷第四十三頁、第八十八頁至第八
    十九頁結文參照），由製作筆錄外部情況觀之，並無顯不可
    信之情況，具有證據能力。
五、訊據被告固不否認曾於九十年五月間與告訴人葉佩誼簽署聘
    任投資顧問契約書，二人約定由告訴人葉佩誼出資一千萬元
    供其操作買賣美金，以賺取如起訴書所載之價差，且告訴人
    葉佩誼在九十年五月三十一日匯款八百五十萬元、同年六月
    七日交付面額一百五十萬元之支票一張共計一千萬元，該一
    千萬元經由被告以地下通匯之方式匯款至大陸地區人民李振
    杰之帳戶資金到位後，曾出示卷附之未切割美金與告訴人葉
    佩誼，而事後該美金投資因故失敗，告訴人葉佩誼所交付之
    一千萬元尚未歸還等情，此有聘任投資顧問契約書、未切割
    之二元美金、告訴人之國泰世華聯合商業銀行民權分行匯款
    傳票影本、被告之臺灣中小企業銀行建國分行及臺北富邦銀
    行襄陽分行帳戶交易明細、大額提領登記資料及相關傳票影
    本、合作金庫建國支庫面額一百五十萬元支票正反面影本、
    羅昭華之臺灣銀行南門分行帳戶交易明細影本、定存單影本
    、傳票影本、被告所提出其於中國大陸中國農業銀行開立之
    000000000000000000號帳戶存摺明細影
    本，及戶名李振杰、帳號000000000000000
    000號帳戶存摺交易明細影本在卷足憑（調查局卷第四頁
    至第六頁、第八頁、第十四頁至第二十一頁、偵查卷第二十
    一頁至第二十五頁參照），此部份事實勘信為真實。
六、惟被告矢口否認有何詐欺犯嫌，辯稱：本件投資是告訴人葉
    佩誼主動找我的，因為我有驗美鈔是否真正的能力，所以由
    告訴人葉佩誼出資，我負責實際操作，這一千萬元的投資我
    沒有想到會失敗，聘任投資顧問契約書上已經有載明這是有
    風險的投資，告訴人葉佩誼交給我的一千萬我真的有匯到大
    陸，只是後來美鈔跟資金都被大陸公安沒收才血本無歸，卷
    附的未切割美金，是告訴人葉佩誼匯給我的資金到位後，我
    去大陸交涉才取得的，並不是跟葉佩誼簽約當時我就有提示
    ，我並沒有詐欺的故意，也沒有施用詐術等語，是本件爭點
    厥為被告與告訴人葉佩誼簽約之當時，是否即具有為自己不
    法所有之詐欺意圖，被告係施用何種詐術使告訴人葉佩誼陷
    於錯誤？經查：
  (一)告訴人即證人葉佩誼於檢察官偵查及本院審理時之證述：我
    在九十年二、三月間是透過被告之乾媽甲○○認識被告，由
    於被告說他在香港有投資國際金融的經驗，希望可以集資一
    千萬元操作買賣美金，簽約的前後被告提示很多文件給我看
    ，最重要的是因為被告說他有一個小孩，是這件事做好之後
    賺錢了錢，要買房子跟小孩住要一起，我基於有錢大家賺，
    又能夠圓被告之願望，所以才進行，由於這是被告的專業，
    契約書都是被告擬稿的，九十年五月三十日我跟被告簽署聘
    任投資顧問契約書，簽約當時丙○○也在場，雖然她也有簽
    約，但是後來表示要退出，所以一千萬都是由我出資，契約
    書內有載明要預留百分之二十作為投資之風險，我在九十年
    六月七日以前就將一千萬元都交給被告，九十年七月間因為
    工程款週轉的問題，我有向被告借款一百八十萬元。後來在
    九十年八、九月我開始懷疑投資有問題，因為資金在九十年
    五月間就已經到位，卻拖到同年八、九月都還沒有進行，被
    告在九十年八月間到大陸有給我一通電話，說交易已經完成
    ，但是因為慶功喝酒跟公安起衝突，金錢跟貨物都被公安凍
    結了。這個投資案經過兩年後，被告跟我提議要租一個好一
    點的房子，再找投資人來投資，因為房租的費用不低，可以
    分擔房租，我也要有地方可以住，所以我跟被告住在一起，
    最初我不認為被告有騙我，是後來發現我匯給被告的資金都
    由他姊姊提領，這跟之前他告訴我他家人並不知情的情況不
    同等語（偵查卷第八十五頁至第八十七頁訊問筆錄、本院九
    十五年十一月二十七日審判筆錄參照）。參以證人丙○○於
    檢察官偵查及本院審理時證稱：九十年五月間，被告當時找
    葉佩誼投資，投資的內容是作美金的買賣，葉佩誼覺得金額
    龐大，希望我也加入一些，因為我手頭上不是很寬裕，還有
    我不確定美金投資是否穩當，後來決定不參與，葉佩誼說可
    以跟戊○○說我不要參加，簽約時葉佩誼看過契約後，沒有
    針對契約表示任何疑問，簽約後被告有拿出美金給我們看，
    當時我們跟被告聊天覺得被告軟弱離婚自己帶孩子，為了要
    償還債務努力去做工作，我們覺得無可厚非，但是簽約後，
    被告都一直在臺灣，說大陸天氣不好無法進行，直到八月份
    才去大陸等語（偵查卷第四十一頁至第四十二頁訊問筆錄、
    本院九十五年十二月十八日審判筆錄參照），是依證人葉佩
    誼及丙○○之上開證述可以知悉，證人葉佩誼決定投資美金
    買賣之原因係基於當時與被告之朋友情誼，為幫助被告得以
    藉此一投資錢賺，並同時可以圓被告想與子女同住之夢想，
    而證人葉佩誼亦表示簽約當時並不覺得被告騙其金錢，而是
    事後被告未依約返還該投資之一千萬元，且發現其所匯款之
    資金係由被告之姊姊代為提領，此與被告所述家人並不知情
    其間之投資事宜不符，始行提起告訴，則證人葉佩誼以事後
    被告提領資金之方式與其預期不符，及被告未依約返還一千
    萬元等情為據，認被告涉嫌詐欺，惟由證人葉佩誼、丙○○
    所述投資經過，尚難認被告自始即有為自己不法所有之意圖
    。況證人丙○○亦證稱：係在簽約後約一個月後，被告始有
    提示為切割之美金等語，亦無法證明被告與證人葉佩誼簽約
    時，有提示未切割之美金作為施用詐術之方式。
  (二)再者，本院觀諸被告與告訴人所簽署之契約書三3.附註：為
    防止被中共行政單位製造危機變數，二種作業交換替用（隔
    周或隔月交易）等語、另該契約書4.亦記載：為了避免風
    險分擔，甲乙雙方及貨主需提撥利潤之百分之二十作為風險
    基金，以防止不可抗力之損失等語，足認被告與告訴人簽署
    聘任投資顧問契約書時，有明確告知證人葉佩誼投資案牽涉
    大陸地區將有風險等情，難認被告在簽約當時有何施用詐術
    之行為。
  (三)本件被告與證人葉佩誼決定一同操作美金買賣（證人葉佩誼
    提供資金，被告提供其金融專業）係在九十年五月間，被告
    在九十年六月七日已完全取得到位之資金一千萬元，而被告
    亦曾在九十年七月間借貸證人葉佩誼一百八十萬元等情，業
    據被告供述在卷，且與證人葉佩誼上開所述相符，並有葉佩
    誼為擔保借款所簽發之世華聯合銀行之票據五紙附本院卷足
    憑，堪信為真實，足認被告與證人葉佩誼間一直均有資金往
    來之情況，若被告主觀上有不法所有之意圖，何以在取得一
    千萬元之款項後，仍願意借貸一百八十萬元予證人葉佩誼以
    減損其不法取得之利益，此亦與常情不符；又依證人葉佩誼
    之證述，其在九十年八、九月間其即已發現投資案有延宕之
    情事，並經被告告知在大陸發生意外，以至於款項及貨物（
    美金）均無法取回，惟被告與證人葉佩誼之關係並未因而生
    變，證人葉佩誼還介紹被告進入英屬百慕達商宏利人壽保險
    國際（股）公司臺灣分公司（下稱宏利人壽）擔任業務員等
    情，此亦有宏利人壽出具之服務證明書附本院卷足稽。本院
    並審酌被告之選任辯護人聲請傳喚之證人乙○○及丁○○之
    證述，該二名證人均係在本案投資失利後即九十一年、九十
    二年間始認識被告及證人葉佩誼，渠等均證稱：於九十一年
    、九十二年間仍曾看見被告替告訴人檢驗美鈔之真正，且被
    告與證人葉佩誼尚有其他債務關係存在，曾簽署借據等語（
    本院九十五年十月三十日審判筆錄參照），足認即使本案投
    資失利後，證人葉佩誼仍然相信被告具有檢驗美鈔真正之能
    力，且雙方面仍有此方面之投資合作，益證九十年五月間證
    人葉佩誼簽署本案之投資案並無陷於錯誤之情，否則，何以
    一千萬元血本無歸後，仍繼續為之。況本案投資失利後三年
    即九十三年間，證人基於分擔被告房租情誼之部分考量，仍
    願意與被告共同承租房屋居住，若證人葉佩誼已經認為受到
    詐騙，何以仍願意在生活上與被告有如此密切之聯繫，而遲
    至九十四年三月間始向調查局提起告訴？此均足以說明證人
    葉佩誼在九十年五月間同意投資買賣美金乙案，並無陷於錯
    誤之情。
  (四)末查，被告之選任辯護人聲請傳喚之證人甲○○於本院審理
    時證稱：我不了解被告與證人葉佩誼間之投資事宜等語（本
    院九十年十月三十日審判筆錄參照），是其所為之供述，無
    法為被告有利之認定；至於被告之選任辯護人聲請本院函請
    財團法人海峽基金會轉送中國大陸海峽兩岸關係協會向「四
    川省綿陽市公安局」、「湖北省孝感市公安局」函查是否曾
    逮捕「李振杰」，有無查扣大批美鈔等情，惟此部份乃被告
    與證人葉佩誼簽約後之後續資金運用之情形，與本院判斷被
    告與證人葉佩誼簽約當時是否施用詐術，使證人葉佩誼陷於
    錯誤因而交付財物無涉，爰不予發函調查，附此敘明。
  (五)綜上，被告所辯無詐欺告訴人葉佩誼之故意，核屬可採，自
    難僅憑告訴人單方面之指訴，及被告嗣後未能返還一千萬元
    之單純事實，以擬制之方法，遽以入罪於被告。
七、綜上所述，檢察官在本件訴訟上所提出之上開證據欲以證明
    被告涉犯詐欺罪嫌，惟被告所為，綜合全案卷證，難認與詐
    欺罪之構成要件相符，揆諸上開說明，並斟酌本案之全辯論
    意旨，既不能證明被告犯罪，即應為被告無罪之諭知。至於
    依照上開聘任投資顧問契約書一上雖載明合約期滿後，被告
    應返還證人一千萬元，而被告迄今尚未返還，此部份所產生
    之糾紛，應屬民事糾紛之範疇，應循民事訴訟解決。另外被
    告及告訴人葉佩誼是否另涉犯銀行法之相關規定，應由檢察
    官另為適法之處理，附此敘明。
據上論斷，應依刑事訴訟法第三百零一條第一項，判決如主文。
本案經檢察官涂永欽到庭執行職務。
中    華    民    國    95    年    12    月    28    日
                  刑事第九庭審判長法  官  蘇素娥
                                  法  官  黃紹紘
                                  法  官  葉珊谷
以上正本證明與原本無異。
檢察官如不服本判決，應於判決送達後10日內，向本院提出上訴
狀（本件被告無上訴利益）。
                                  書記官  顏淑華
中    華    民    國    95    年    12    月    28    日


司法院資訊處製作；財團法人民間司法改革基金會備份。
